【裁判字號】    99,上,938
【裁判日期】    991117
【裁判案由】    清償借款
【裁判全文】
臺灣高等法院民事判決                   99年度上字第938號
上  訴  人  徐南財
訴訟代理人  陳景新律師
被上訴人    彭源勝
訴訟代理人  陳恩民律師
            魏翠亭律師
上一人
複代理人    洪坤宏律師
上列當事人間清償借款事件，上訴人對於中華民國99年8月6日臺
灣新竹地方法院99年度訴字第5號第一審判決提起上訴，本院於
99年11月3日言詞辯論終結，判決如下：
    主  文
原判決關於命上訴人給付超過新台幣貳佰伍拾玖萬陸仟參佰捌拾
參元及其假執行之宣告，暨該訴訟費用部分均廢棄。
前開廢棄部分，被上訴人在第一審之訴及其假執行之聲請均駁回
。
其餘上訴駁回。
廢棄改判部分第一、二審訴訟費用由被上訴人負擔。駁回上訴部
分第二審訴訟費用由上訴人負擔。
    事實及理由
一、被上訴人主張：兩造原係訴外人長春樹脂股份有限公司（下
    稱長春公司）之同事，民國（下同）89年間，上訴人因投資
    股票失敗，致房屋遭查封，屢向伊借錢，伊基於同事情誼，
    乃於89年3月27日將以伊配偶名義存款之新台幣（下同）金
    額260萬元定期存單及所需之證件交付上訴人，由上訴人自
    行至銀行辦理定存解約後，將260萬元借與上訴人周轉。當
    時並未簽立借據，僅約定每月給付1萬4000元利息，嗣因朋
    友之情，將利息降為每月1萬元。其後，因上訴人尚於長春
    公司任職，故每月均以現金交付利息予伊。92年7月上訴人
    自長春公司退休後，始自92年11月起改以銀行轉帳方式給付
    利息。又上訴人於退休時即曾向伊表明暫無法償還系爭款項
    ，經伊同意延後還款，詎歷數年上訴人仍未償還借款，伊乃
    於95年8月15日邀同上訴人至黃俊維代書事務所，雙方合意
    簽訂金錢消費借貸契約書，約定系爭借款借用期間至98年10
    月10日，由兩造簽名蓋章及捺印後交予伊存執。詎借用期限
    屆滿，上訴人仍不清償，為此依民法第478條規定，訴請上
    訴人給付260萬元及自起訴狀繕本送達翌日即98年11月10日
    起至清償日止按每月1萬元計算之利息。原審為被上訴人全
    部勝訴之判決。其於本院答辯聲明：上訴駁回。
二、上訴人則以：兩造及被上訴人之妻李繡雲皆係長春公司之員
    工，上訴人約自80年起飼養賽鴿參加賽鴿協會主辦之陸上競
    翔比賽，被上訴人見上訴人參賽獲利甚豐，亦出資予上訴人
    參賽，總計至85年期間，上訴人獲利約4、500萬元，被上訴
    人亦獲利逾200萬元。89年3月初，被上訴人提議欲與上訴人
    合夥投資股市，利用上訴人在中國信託商銀新竹分行000000
    0000000號證券帳戶買賣股票，並約定合夥後上訴人專責參
    加賽鴿，股票買賣由被上訴人主導，上訴人則依被上訴人指
    示進出。上訴人同意後，被上訴人乃於89年3月27日將其妻
    李繡雲所有260萬元之定期存單及解約所需之證件交與上訴
    人，由上訴人自行辦理定存解約，扣除提早解約之費用後將
    餘款259萬6383元匯入上訴人前開證券帳戶，作為被上訴人
    合夥投資股票之入股金，而上訴人亦先後投入3、400萬元資
    金。詎股市自89年之萬點反轉，一直跌至3000多點，因兩造
    當時多以融資買賣，以至血本無歸，雙方所投資虧損金額各
    自承擔，此後兩造即未再共同投資股市，上訴人之房貸亦因
    股市之虧損迄未清償。被上訴人合夥投資股市失利後，始表
    明當初向其妻拿取260萬元之定期存單係佯稱供上訴人購屋
    週轉所需，並於95年8月15日，請求上訴人配合簽立「金錢
    消費借貸契約書」，以掩飾該筆定存解約真實用途，防免被
    上訴人夫妻失和。故卷附金錢消費借貸契約書係兩造雙方通
    謀故為之虛偽意思表示，依民法第87條第1項規定，其意思
    表示無效，被上訴人自不得據此無效之金錢消費借貸契約向
    上訴人為請求。至被上訴人主張之利息部分，實係被上訴人
    為使上訴人得專心參與賽鴿比賽，於85年間自行出資在其住
    宅樓頂搭建一座種鴿舍，義務幫上訴人管理種鴿。嗣因賽鴿
    方式改變，上訴人自90年起比賽甚少獲利，被上訴人亦未再
    參賽，但仍幫上訴人管理種鴿，上訴人感覺過意不去，主動
    於92年10月告知被上訴人，將自92年11月起每月20日匯款1
    萬元至被上訴人所有臺灣土地銀行新工分行000000000000號
    帳戶，作為被上訴人代上訴人管理種鴿之補償費，期間上訴
    人偶趁至被上訴人住處看種鴿或其他雙方見面機會之便，當
    面交付1萬元現金予被上訴人。然於上訴人退休後至94年期
    間，被上訴人管理種鴿情況不甚理想，以致育出之幼鴿健康
    不佳，參賽成績不如預期，上訴人遂於95年1月間將種鴿帶
    回自己管理，但仍願比照每月1萬元之方式回溯補償被上訴
    人85年至92年10月約計7年之種鴿管理，但因被上訴人當時
    比賽尚有獲利及分紅，故補償費減為一半，故上訴人自95年
    2月起應支付之補償費金額為44萬元（計算式：(10000×12
    ×7+40000)÷2＝440000），並自95年2月起按月付1萬元，
    至98年9月付清，惟因上訴人允諾將給被上訴人吃紅，並慮
    及「海上競翔」比賽可能延至10月初，故於前開金錢消費借
    貸契約書上虛偽填載借貸期限至98年10月10日等語，資為抗
    辯。其上訴聲明：(1)原判決廢棄。(2)被上訴人在第一審之訴
    及假執行之聲請均駁回。
三、經查：
    (一)兩造原係長春公司之同事，被上訴人於89年3月27日將其
      妻李繡雲名義之260萬元定期存款單及解約所需證件交付
      上訴人，由上訴人自行至銀行辦理定存解約後，領取扣除
      解約費用後之餘款259萬6383元，並將該款匯入上訴人中
      國信託商業銀行新竹分行0000000000000號帳戶。
    (二)上訴人自92年11月起至98年間，分別以現金或以銀行轉帳
      之方式，每月給付被上訴人1萬元。
    (三)兩造於95年8月15日在黃俊維代書事務簽訂「金錢消費借
      貸契約書」，該契約書記載被上訴人於95年8月15日將260
      萬元貸與上訴人，並於契約成立時，將金錢如數交付上訴
      人親收，約定利息由上訴人於每月20日支付1萬元予被上
      訴人，借貸期間自95年8月18日起至98年10月10日止，並
      經兩造親自簽名於上。
    (四)上開各情為兩造所不爭執（見原審卷第129頁），並有金
      錢消費借貸契約書、存摺、帳戶交易明細、歷史交易查詢
      報表、匯款副通知書可稽（見原審卷第6至11、33至82頁
      ）。
四、被上訴人主張上訴人向其借款260萬元，詎98年10月10日之
    借期屆至，上訴人猶拒不清償，為此依消費借貸法律關係請
    求上訴人如數清償及加計自起訴狀繕本送達翌日起算之法定
    遲延利息等語。上訴人則以前詞置辯。經查：
(一)被上訴人曾於89年3月27日將其妻李繡雲名義之260萬元定期存
  款單及解約所需證件交付上訴人，由上訴人自行至銀行辦理定
  存解約後，將扣除解約費用後之餘款259萬6383元匯入其中國
  信託商業銀行新竹分行0000000000000號帳戶，上訴人復自承
  無訛，並有匯款副通知書可稽（見原審卷第82頁）。
(二)兩造於95年8月15日在黃俊維代書事務簽訂「金錢消費借貸契
  約書」，並約定月息1萬元，借貸期間至98年10月10日止，有
  金錢消費借貸契約書可稽（見原審卷第6頁）。上訴人對該契
  約書之真正固不爭執，惟辯稱該契約為兩造通謀虛偽意思表示
  云云，然查，證人即代書黃俊維於原審證稱：系爭契約書是我
  事務所制式契約，他們是臨時來找我的，我與兩造都沒有特殊
  的交情，之前也不認識。我問兩造要擬什麼契約、辦什麼案件
  ，他們說是要擬金錢借貸的契約，有問何時還款，利息如何計
  算，有無違約金、遲延利息等。我有問一般借貸都會辦抵押權
  設定，為何這件不設定，被上訴人說因為債務人即上訴人的不
  動產已經超額貸款，所以他要寫這個金錢借貸契約書。上訴人
  說他不是不還，有錢他會按月攤還等語（見原審卷第146、147
  頁）。證人陳明德亦於本院結證稱：98年10月11日晚上七、八
  點時，伊與被上訴人一起去上訴人在新豐中信街的家裡，詢問
  其欠被上訴人的錢怎麼處理，上訴人說緩一緩，而且還說等我
  中樂透再講，如果我跑路你一毛錢拿不到，當時我很生氣還拍
  桌子說你怎麼可以這樣？因為當時彭源勝沒有要他馬上還，只
  是要他說明怎麼處理這份債務。徐南財他完全沒有否認借錢這
  件事情，只有說要緩一緩等語（見本院卷第50、51頁）。苟上
  訴人未向被上訴人借款，當無可能為前開「不是不還，有錢會
  按月攤還」或要求「緩一緩」之表示。又上訴人迭次陳稱其自
  92年11月起至98年9月，每月均給付被上訴人1萬元，並有存摺
  、帳戶交易明細、歷史交易查詢報表可佐，核與系爭金錢消費
  借貸契約書之利息約定相符，益徵上訴人確有本件借貸事實。
(三)上訴人雖辯稱兩造間並無借貸情事，伊每月給付1萬元係為補
  貼被上訴人代為管理種鴿之辛勞，惟因被上訴人參與賽鴿獲利
  逾200萬元，故補貼費用減半云云。然此據被上訴人堅決否認
  ，上訴人復未提出任何證據足資證明兩造曾有上開內容之補貼
  約定，已乏所憑。況上訴人自承因被上訴人管理種鴿情況不佳
  ，故伊自95年1月起即將種鴿抓回自行飼養（見原審卷第97、
  98頁、本院卷第8、57頁），然上訴人自95年2月至98年9月仍
  持續按月給付被上訴人1萬元，上訴人謂此為管理種鴿之補貼
  ，顯與常情有違，不足採信。
(四)惟承前述，上訴人將被上訴人配偶名下260萬元之定期存款解
  約後匯入上訴人帳戶之金額僅為259萬6383元，其間差額則為
  銀行收取之解約費用，則上訴人所借款項應為259萬6383元，
  被上訴人主張本件借貸金額為260萬元，尚有未洽。
五、從而，被上訴人依消費借貸法律關係請求上訴人給付259萬
    6383元及自起訴狀繕本送達翌日即98年11月10日（見原審卷
    14頁）起至清償日止按年息5%計算之利息，洵屬有據，應予
    准許。逾此所為請求，為無理由，應予駁回。至被上訴人敗
    訴部分，其假執行之聲請失所附麗，併予駁回。原審就超過
    上開應准許部分，為上訴人敗訴之判決，並為假執行之宣告
    ，自有未洽。上訴意旨就此部分指摘原判決不當，求予廢棄
    改判，為有理由，爰予廢棄改判如主文第2項所示。至於上
    開應准許部分，原審判命上訴人給付，並為假執行之宣告，
    核無違誤，上訴意旨，就此部分，仍執陳詞，指摘原判決不
    當，求予廢棄，為無理由，應駁回其上訴。
六、本件事證已臻明確，上訴人聲請將兩造送往法務部調查局為
    測謊鑑定，核無必要；又上訴人聲請訊問證人陳新春、李木
    基欲證明被上訴人有代為管理種鴿，惟被上訴人就養鴿乙事
    並無爭執，故不另行訊問，併此敘明。
七、據上論結，本件上訴為一部有理由，一部無理由，依民事訴
    訟法第450條、第449條第1項、第79條，判決如主文。
中    華    民    國    99    年    11    月    17    日
                    民事第二十庭
                        審判長法  官  張耀彩
                              法  官  林金吾
                              法  官  盧彥如
正本係照原本作成。
被上訴人不得上訴。
上訴人如不服本判決，應於收受送達後20日內向本院提出上訴書
狀，其未表明上訴理由者，應於提出上訴後20日內向本院補提理
由書狀（均須按他造當事人之人數附繕本）上訴時應提出委任律
師或具有律師資格之人之委任狀；委任有律師資格者，另應附具
律師資格證書及釋明委任人與受任人有民事訴訟法第466條之1第
1項但書或第2項（詳附註）所定關係之釋明文書影本。如委任律
師提起上訴者，應一併繳納上訴審裁判費。
中    華    民    國    99    年    11    月    18    日
                              書記官  鄭兆璋
附註：
民事訴訟法第466條之1（第1項、第2項）：
對於第二審判決上訴，上訴人應委任律師為訴訟代理人。但上訴
人或其他法定代理人具有律師資格者，不在此限。
上訴人之配偶、三親等內之血親、二親等內之姻親，或上訴人為
法人、中央或地方機關時，其所屬專任人員具有律師資格並經法
院認為適當者，亦得為第三審訴訟代理人。

司法院資訊處製作；財團法人民間司法改革基金會備份。
